【裁判字號】    89,訴,1623
【裁判日期】    920924
【裁判案由】    偽造文書等
【裁判全文】
臺灣臺北地方法院刑事判決                        八十九年度訴字第一六二三號
    公  訴  人  臺灣臺北地方法院檢察署檢察官
    被      告  丁○○
    選任辯護人  王淑琍律師
右列被告因偽造文書等案件，經檢察官提起公訴（八十九年度偵字第五三六九號），
本院判決如左：
    主  文
丁○○連續意圖為自己不法之所有，而侵占對於業務上所持有之物，處有期徒刑貳年
。
鉅家有限公司土地銀行忠孝分行活期存款存摺上偽造之「林美玲」印文貳拾枚、偽造
「林美玲」之印章壹個，均沒收。
其餘被訴詐欺取財、偽造乙○○文書部分無罪。
    事  實
一、丁○○自民國八十一年四月間起，任職於台北市○○路○段一八九號十一樓之五
    鉅家有限公司（下稱鉅家公司），擔任會計工作，負責管理鉅家公司財務，保管
    鉅家公司銀行存摺，且經鉅家公司代表人乙○○授權，得以簽發鉅家公司支票，
    為從事業務之人，竟意圖為自己不法之所有，並基於概括之犯意，明知鉅家公司
    並無如附表一、二所示之花費支出，無需簽發鉅家公司支票或提領鉅家公司活期
    存款支付該款項之必要，竟自八十五年二月一日起至八十八年二月九日止，以鉅
    家公司業務上需要為由，多次向乙○○取得鉅家公司及乙○○在土地銀行忠孝分
    行支票存款帳戶（帳號000000000000）及活期存款帳戶（帳號00
    0000000000號）所留存之印章，獲乙○○授權先後簽發如附表一所示
    發票人均為鉅家公司、付款人均為土地銀行忠孝分行之支票共十七張，並由其本
    人或交由如附表一所示之人予以提示；另先後於如附表二所示日期，自鉅家公司
    土地銀行忠孝分行活期存款帳戶內提領如附表二所示之存款，除部分存款供鉅家
    公司使用外，其餘如附表二所示款項則匯至其本人及他人之銀行帳戶，對於因業
    務上持有鉅家公司支票存款帳戶存款合計新台幣（下同）二百七十四萬七千五百
    七十五元、活期存款帳戶存款合計一百四十五萬三千二百二十八元，予以侵占挪
    用。而丁○○為掩飾其業務侵占犯行不為乙○○發覺，復於不詳時地委由不知情
    之刻印人員偽刻「林美玲」印章一個，基於概括犯意，多次在上開土地銀行忠孝
    分行活期存款存摺上，將八十七年六月四日原提款金額十萬元、同年七月二日原
    提款金額十四萬元、同年七月二十一日原提款金額十四萬元（起訴書誤載為八百
    二十萬元），分別塗改成六萬九千０八十元、五萬一千元及十四萬九千元，並在
    其上以上開偽造之印章偽造「林美玲」印文共計二十枚，多次變造係由土地銀行
    忠孝分行行員「林美玲」製作上開提款紀錄之存摺私文書，並持以行使交付予乙○○過目查核，及土地銀行忠孝分行承辦人員辦理存提款手續，均足以生損害於
    林美玲、土地銀行忠孝分行。嗣為鉅家公司代表人乙○○發覺而查悉上情。
二、案經鉅家公司訴請台灣台北地方法院檢察署檢察官偵查起訴。
    理  由
壹、有罪部分：
一、訊據被告丁○○固承認在鉅家公司擔任會計工作，處理鉅家公司財務等情不諱，
    然否認有何業務侵占、偽造文書犯行，辯稱：其與配偶丙○○經常貸與鉅家公司
    款項，方有上開金錢往來，且土地銀行忠孝分行印鑑章由乙○○保管，其簽發支
    票、提領存款均經乙○○同意，亦未在上開土地銀行忠孝分行活期存款存摺塗改
    提款金額，偽造林美玲印文云云。經查：
（一）右揭事實業據告訴人鉅家公司代表人乙○○指訴綦詳，復據證人郭復仁證述在
      卷（見八十八年度他字第一八七０號卷第三五頁反面、第三六頁），並有鉅家
      公司土地銀行忠孝分行支票存款帳戶往來明細、鉅家公司土地銀行忠孝分行活
      期存款存摺、活期存款帳戶往來明細、如附表二所示被告填寫之土地銀行入戶
      電匯申請書、切結書（以上均見鉅家公司提出之外放證物卷）、土地銀行忠孝
      分行九十年三月三十日孝存字第九０００一一八號函所附如附表一所示之支票
      （見本院卷第二冊第一至一０七頁）、台灣中小企業銀行蘆洲分行九十年三月
      六日九十蘆洲字第００三八一號函、九十年十二月二十五日九十蘆洲字第０二
      六四七號函所附丙○○開戶資料往來明細（見本院卷第一冊第六九至一０七頁
      、第四冊第九至二三頁）、富邦銀行營業部九十年十二月十日（九十）富銀營
      字三三七號函所附許淑玉開戶資料往來明細（見本院卷第三冊第九六至九八頁
      ）、世華銀行忠孝分行九十年十二月十日（九十）世忠字第０三三八號函所附
      郭如舜開戶資料往來明細（見本院卷第三冊第一００至一一六頁）、上海銀行
      忠孝分行九十一年一月十七日上忠字第九號函所附陳淑珠開戶資料往來明細（
      見本院卷第四冊第一０六至一二四頁）、華泰銀行九十一年一月二十一日（九
      一）華泰總石字第九一０二八七號函所附王淑梅開戶資料往來明細（見本院卷
      第四冊第一二六至一四三頁）、第一銀行復興分行九十一年一月十五日函所附
      被告開戶資料往來明細（見本院卷第四冊第一四四至一四八頁）、土地銀行忠
      孝分行九十一年二月七日孝存字第九一０００六八號函所附鉅家公司分戶明細
      表、電匯申請書（見本院卷第四冊第一七八至二一四頁）、彰化銀行西內湖分
      行九十一年二月二十日彰西湖字第三一九號函所附被告明細分類帳（見本院卷
      第五冊第三至十六頁）附卷可稽。而土地銀行忠孝分行並無行員「林美玲」其
      人之事實，亦據證人即土地銀行忠孝分行行員張世仁、陳仁雲證述在卷（見八
      十九年度偵字第五三六九號卷第二七頁、本院卷第一冊第六十、六一頁），並
      有土地銀行忠孝分行九十年三月三十日孝存字第九０００一一八號函（見本院
      卷第二冊第一頁）在卷足憑。
（二）被告雖以前情置辯，證人丙○○亦證稱：被告曾告訴他鉅家公司需資金週轉，
      乃借錢給鉅家公司云云（見本院卷第三冊第一五九頁）。姑不論證人丙○○原
      與被告係配偶關係，所為證言有無可能迴護被告，惟由上開鉅家公司土地銀行
      忠孝分行支票存款、活期存款往來明細及被告、證人丙○○銀行帳戶往來明細
      顯示，被告及證人丙○○匯入鉅家公司之款項，遠不及如附表一、二所示被告
      及證人丙○○自鉅家公司取得之款項，鉅家公司顯非為償還積欠之借款，方簽
      發支票或由被告提領存款匯款予被告及證人丙○○等人。又縱土地銀行忠孝分
      行印鑑章由鉅家公司代表人乙○○保管，被告簽發支票、提領存款均經乙○○
      同意等情屬實，亦僅表示被告簽發支票、提領存款係基於乙○○之授權，有權
      簽發並提領存款，而未盜用印章，此部分並無偽造簽發支票或提款單之問題（
      最高法院五十三年台上字第一八一０號判例參照），與被告有無侵占鉅家公司
      上開帳戶存款無關。而土地銀行忠孝分行並無行員「林美玲」其人之事實，業
      據證人即土地銀行忠孝分行行員張世仁、陳仁雲證述在卷，並有土地銀行忠孝
      分行九十年三月三十日孝存字第九０００一一八號函在卷足憑，已如上述，被
      告自係為掩飾其犯行，方假冒土地銀行忠孝分行行員「林美玲」名義，在該活
      期存款存摺塗改提款金額，否則別無他人須在其上塗改提款金額，況被告亦在
      八十八年三月二十五日切結書上自承挪用鉅家公司款項，是被告所辯，均尚無
      可採信。
（三）綜上所述，本件事證已臻明確，被告犯行洵堪認定，應依法論科。
二、核被告所為，係犯刑法第三百三十六條第二項之業務侵占罪、第二百十六條、第
    二百十條之行使變造私文書罪。而被告委由不知情之刻印人員偽刻「林美玲」印
    章、偽造「林美玲」印文行為，屬變造土地銀行忠孝分行活期存款存摺提款紀錄
    私文書之部分行為，且變造私文書之低度行為，進而為行使之高度行為所吸收，
    均不另論罪。公訴意旨漏載刑法第三百三十六第二項業務侵占罪之規定，贅載刑
    法第二百十七條偽造印章罪之規定，容有未洽。被告先後多次業務侵占、行使變
    造私文書犯行，均時間緊接，所犯構成要件相同，顯係基於概括之犯意為之，為
    連續犯，均應依刑法第五十六條之規定以一罪論，並加重其刑。公訴意旨雖未就
    被告以簽發如附表一所示支票侵占鉅家公司款項部分予以起訴，然此部分既與上
    開有罪部分有連續犯裁判上一罪之關係，本院自得併予審酌。又被告所犯業務侵
    占罪、行使變造私文書罪間，有方法結果之牽連關係，為牽連犯，應依刑法第五
    十五條規定，從一重之業務侵占罪處斷。爰審酌被告擔任鉅家公司會計工作長達
    數年，深受信任，竟利用管理財務之機會侵占款項，時間非短，所得之利益非少
    ，犯罪之動機、目的、手段、所生之危害及犯罪後態度等一切情狀，量處如主文
    所示之刑，以資懲儆。
三、上開鉅家公司土地銀行忠孝分行活期存款存摺上偽造之「林美玲」印文二十枚，
    不問屬於被告與否，均依刑法第二百十九條規定沒收之。又偽造之「林美玲」印
    章一個，雖未扣案，然不能證明業已滅失，不問屬於被告與否，亦依刑法第二百
    十九條規定沒收之。
四、公訴意旨另以：被告除在上開鉅家公司土地銀行忠孝分行活期存款存摺上偽造「
    林美玲」印文外，復偽造「張世仁」之印章、印文，因認被告此部分亦涉犯刑法
    第二百十六條、第二百十條之行使變造私文書罪嫌。按犯罪事實應依證據認定之
    ，無證據不得認定犯罪事實，刑事訴訟法第一百五十四條第二項定有明文。訊據
    被告否認有此部分犯行，辯稱：並未偽造「張世仁」印章、印文等語。經查：上
    開鉅家公司土地銀行忠孝分行活期存款存摺上「張世仁」印文確係土地銀行忠孝
    分行行員張世仁所蓋用之事實，業據證人張世仁證述在卷（見八十九年度偵字第
    五三六九號卷第二七頁、本院卷第一冊第六十），則該「張世仁」印文既非被告
    所偽造，即難認被告有此部分犯行。此外卷內亦無其他證據資料，復查無其他積
    極證據足資證明被告有公訴人所指此部分之犯行，不能證明被告犯罪，因公訴意
    旨認此部分與上開有罪部分為裁判上一罪之關係，爰不另為被告無罪之諭知。
貳、無罪部分：
一、公訴意旨另以：被告意圖為自己不法之所有，於八十七年一月十日，在台北市○○○路○段一二六巷一樓八樓之十一，冒用乙○○名義，召集民間互助會，並偽
    造乙○○為會首之互助會單而行使之，使古秀妹等十八人陷於錯誤而參加該互助
    會，而取得第一次會款共三十多萬元，因認被告此部分係涉犯刑法第二百十六條
    、第二百二十條第一項、第二百十條之行使偽造準私文書、第三百三十九條第一
    項之詐欺取財罪嫌。
二、按犯罪事實應依證據認定之，無證據不得認定犯罪事實；另不能證明被告犯罪者
    ，應諭知無罪之判決，刑事訴訟法第一百五十四條第二項、第三百零一條第一項
    分別定有明文。又刑事訴訟法上所謂認定犯罪事實之證據，係指足以認定被告確
    有犯罪行為之積極證據而言，該項證據自須適合於被告犯罪事實之認定，始得採
    為斷罪資料；而認定不利於被告之事實，須依積極證據，苟積極證據不足為不利
    於被告事實之認定時，即應為有利於被告之認定，更不必有何有利之證據。另認
    定犯罪事實所憑證據，雖不以直接證據為限，間接證據亦包括在內；然而無論直
    接或間接證據，其為訴訟上之證明，須於通常一般之人均不致有所懷疑，而得確
    信其為真實之程度者，始得據為有罪之認定，倘其證明尚未達到此一程度，而有
    合理性懷疑之存在時，即無從為有罪之認定（最高法院二十九上字第三一０五號
    、三十年上字第八一六號、七十六年台上字第四九八六號判例均足資參照）。
三、訊據被告否認有何偽造文書、詐欺取財犯行，辯稱：係經乙○○同意才召集該互
    助會，且會單上所列帳戶係乙○○土地銀行忠孝分行帳戶，並無偽造文書及詐欺
    取財等語。經查：
（一）告訴人乙○○固陳稱：未同意被告召集該互助會，非屬該互助會會首等語（見
      本院卷第二冊第一三三、一三四頁），而八十七年一月十日之互助會會單上亦
      記載會首為乙○○，有該會單附卷可稽（見鉅家公司提出外放證物卷）。惟會
      單上記載會首之姓名僅在識別會首為何人，並非表示會首本人簽名之意思，更
      無需會首親自簽名始發生會單之效力，與郵政儲金提款單填寫儲戶姓名之用意
      相同，即無偽造署押之問題（最高法院七十年台上字第二四八０號判例參照）
      。則被告縱未經告訴人乙○○同意即在會單上填寫會首為乙○○，仍與刑法之
      偽造文書罪有違，況該會單會首「乙○○」之記載亦係打字方式為之，並非手
      寫，更無足使人誤認係告訴人乙○○在其上簽名，即難僅以該會單上記載會首
      為乙○○，遽認被告偽造該互助會會單並持以行使。
（二）該互助會會期係自八十七年一月十日起至八十八年七月十日止，在被告任職於
      鉅家公司期間，該互助會均正常運作，剩下四、五會時被告離職，並把會錢結
      清給活會會員等情，業據證人即互助會會員甲○○結證在卷（見本院卷第四冊
      第三三、三四、三六頁）。而民間互助會首期會款均不經投標，由會首取得，
      為眾所週知之事實，亦據民法第七百零九條之五定有明文，則被告縱未經告訴
      人乙○○同意，即以乙○○名義自任會首召集該互助會，並取得首期會款等節
      屬實，惟該互助會既均正常運作，並未積欠會員任何會款，已如上述，若被告
      有意偽以告訴人乙○○名義擔任會首詐騙會款，在其取得首期會款後，即可惡
      性倒會，甚或日後以其他會員名義冒標會款，何需繼續正常運作該互助會，且
      未積欠任何會款，是能否以被告在會單記載會首係告訴人乙○○，即認被告有
      不法所有之意圖，並有詐欺之故意，實非無疑？卷內其餘證據資料亦無從證明
      被告有何不法所有之意圖及詐欺故意。
（三）綜上所述，既無證據認定被告另涉行使偽造文書、詐欺取財犯行，此外復查無
      其他積極證據足資證明被告有何公訴人所指此部分之犯行，不能證明被告此部
      分之犯罪，則揆諸上開說明，自應就此部分為被告無罪之諭知。
據上論斷，應依刑事訴訟法第二百九十九條第一項前段、第三百零一條第一項，刑法
第五十六條、第三百三十六條第二項、第二百十六條、第二百十條、第五十五條、第
二百十九條，罰金罰鍰提高標準條例第一條前段，判決如主文。
本案經檢察官呂建興到庭執行職務
中      華      民      國    九十二    年      九      月    二十四    日
                                      臺灣臺北地方法院刑事第十一庭
                                          法  官  陳容正
右正本證明與原本無異。
如不服本判決，應於判決送達後十日內，向本院提出上訴狀。
                                          書記官  彭雅慧
中      華      民      國    九十二    年      九      月    二十九    日
附錄本案論罪科刑法條全文
刑法第三百三十六條
對於公務上或因公益所持有之物，犯前條第一項之罪者，處一年以上七年以下有期徒
刑，得併科五千元以下罰金。
對於業務上所持有之物，犯前條第一項之罪者，處六月以上五年以下有期徒刑，得併
科三千元以下罰金。
前二項之未遂犯罰之。
刑法第二百十條
偽造、變造私文書，足以生損害於公眾或他人者，處五年以下有期徒刑。
刑法第二百十六條
行使第二百十條至第二百十五條之文書者，依偽造、變造文書或登載不實事項或使登
載不實事項之規定處斷。


司法院資訊處製作；財團法人民間司法改革基金會備份。
